臺灣高等法院民事判決　　　　　　　　　　96年度再字第32號
再審　原告　新光三越百貨股份有限公司
法定代理人　甲○○
訴訟代理人　陳信宏律師
再審　被告　名甫有限公司
法定代理人　乙○○
訴訟代理人　林合民律師
上列當事人間履行契約事件，再審原告對於中華民國95年11月28
日本院95年度上字第688號確定判決提起再審，本院於96年8月21
日言詞辯論終結，判決如下：
    主      文
再審之訴駁回。
再審訴訟費用由再審原告負擔。
    事實及理由
一、本件再審被告之法定代理人已於96年5月24日由蔡文宗變更
    為乙○○，有公司變更登記事項卡在卷可稽（見本院卷第98
    頁），經乙○○聲明承受訴訟，應予准許，合先敘明。
二、再審原告主張：本院95年度上字第688號確定判決 (以下簡
    稱原確定判決)有民事訴訟法第496條第1項第1款適用法規顯
    有錯誤之再審事由：
  (一)消極不適用法規之情形：
    本件再審原告提供場地予再審被告經營販售商品，再審原告
    再收取一定之對價，兩造合約性質為租賃。依兩造專櫃廠商
    設櫃約定條款（下稱系爭契約）第13條第1款約定再審被告
    不得將商場位置之部分或一部轉租、出借、頂讓、與第三人
    合併或以其他方法供他人使用或將設櫃權讓與他人。違者，
    再審原告得終止專櫃合約，並請求損害賠償。本件再審被告
    與Burberry公司簽定資產移轉合約，將該品牌所有經營權轉
    讓予Burberry公司，且由Burberry公司經營再審原告公司之
    專櫃之行為，已構成「設櫃權讓與他人」，而有違反系爭契
    約第13條第1款事由。依民法第443條第1項規定及系爭契約
    前開約定，再審原告自得終止租約。惟原判決竟認本件相關
    契約義務轉讓在再審原告同意前並未完成讓與，亦不生轉讓
    效力，顯已混淆契約轉讓及相對人對抗效力等法理，原確定
　　判決自有未適用民法第443條規定之再審事由。
  (二)積極適用法規顯有錯誤之情形：
  1.再審被告於94年7月28日之回函中承認其於94年6月15日即與
    Burberry公司簽訂營業移轉契約，約定自94年8月1日起由Bu
    rberry公司自行經營，且再審被告自94年8月1日起將無法再
    販賣Burberry商品，另再審被告於原審審理時，復自認其於
    94年6月間將包括存貨、貨款、人事等經營權移轉由Burberr
    y公司承接等情，足證再審被告並非單純「有意」轉讓之收
    回代理權，而係早已完成合約簽署，並簽訂營業移轉契約且
    屆期無法銷售之經營權移轉之違約事由。是再審原告既已提
    出再審被告上開違約之事證，自應由再審被告就其係「有意
    」轉讓之情負舉證之責，惟原確定判決竟未依民事訴訟法第
    279條第1項規定免除再審原告舉證責任，仍認再審原告需就
　　再審被告違約將設櫃權讓與他人之事實負舉證之責任，復又
  　認定再審被告僅係有意轉讓且僅收回代理權，顯與民法第15
    3條第1項、民事訴訟法第277條、第279條第1項之規定不合
    ，原確定判決自有積極適用上開法規顯有錯誤之情形。
  2.原確定判決認定本件相關契約義務，在再審原告同意前並未
    完成讓與，不生轉讓效力，已違背民法第301條、最高法院
    68 年台上字第1346號判例。
  3.我國法律並無設櫃權利之明文規定，依民法第1條及第98條
    規定，自應參酌百貨零售業界之交易慣例，就雙方約定內容
    綜合判斷「設櫃權利」之內涵，而非侷限於文字上之表示。
    兩造任一方擅自同意第三人加入或甚至於取而代之，即為嚴
    重影響雙方既有之互信基礎之行為，依意思表示解釋及舉輕
    明重之法理，實已構成違約，無須等到營業現況發生空櫃或
    受讓人進駐之情形。至該轉讓對再審原告有無拘束力、再審
    被告將選擇違反何一份契約，屬違約與否之次要問題，無從
    排除其已構成違約之認定，原確定判決逕認再審原告未證明
    再審被告違約，違反民事訴訟法第222條、第277條、第279
    條第1項之規定。
  4.依兩造於系爭租賃契約第11條第1項約定「乙方應遵守甲方
    商場營業時間」，而依一般商業習慣，專櫃廠商擅自停業實
    已嚴重破壞雙方合約。如再審被告未違約轉讓，依一般經驗
    法則，絕不可能不顧前揭約定而冒違約風險擅自撤櫃，是再
    審被告自94年8月1起，已有無法營業之違約事由，再審原告
    自得行使終止權。原確定判決認再審被告未違約，已屬不當
    ，卻又以再審被告撤櫃違約一語帶過，既自相矛盾，且未說
    明撤櫃之原因，自有適用民事訴訟法第222條第3項、最高法
    院69年台上字第771號判例之錯誤。
  5.再審被告恃其接替者為原授權公司，如再審原告不同意時將
    立即造成停業情形，認再審原告勢必將屈服或遷就而同意原
    授權公司直接進駐，遂先行於94年6月15日簽定營業移轉契
    約，事後再向再審原告提出，其行為已嚴重破壞雙方建立之
    互助合作基礎，更置再審原告受到其違約之重大危害於不顧
    ，毫無商業誠信可言。而Burberry公司對於承接再審被告專
    櫃營業雖有須經再審原告同意之認知，惟其並不知悉系爭契
    約第13條第1款等約定之具體內容，而再審被告亦應於簽定
    移轉契約前，即先向Burberry公司提出反應，俾釐清各項事
    宜之處理優先順序後再為辦理。惟原確定判決逕將Burberry
    公司之通知作為推論再審被告未違反雙方合約之依據，有違
    背一般生活經驗法則、論理法則、民法第222條第3項規定之
    錯誤。
  6.本件違約金約定係斟酌百貨業客觀合理標準而經雙方合意約
    定，非一般非商人間約定之違約金所可比擬，自應嚴格遵守
    。衡諸再審原告經營百貨服務業向以提供最優良品質之服務
    而獲得消費者一致認同，各家百貨業者為求生存，避免賣場
    閒置中斷營業，造成整體形象及業績損失，且考量招商、進
    駐常耗費數月甚至於一年之準備期間，莫不於專櫃合約中約
    定須於一定期間提供商品及服務，違約者即須負擔一定金額
    之懲罰性違約金。此等約定亦為廠商簽約進駐前所認知並願
    意接受之合意，故再審原告僅要求以合約「單月」抽成額作
    為違約時之懲罰性違約金，相較於前述招商、進駐耗費數月
    甚至於一年之準備期間及高額營業目標，實屬合理。另再審
    原告係提供坪效最高之國際精品位置，供再審被告販售具有
    國際高知名度、高品質代表之Burberry商品，且約定之營業
    目標高達新台幣（下同）210,000,000元，是兩造係立於平
    等之契約當事人地位，再審被告絕非弱勢之一方，而有所謂
    「債權人要求之違約金往往過高，債務人又不得不忍受」等
　　須由法院介入調整之事由。況倘債務人違約時得任意指摘違
　  約金額過高要求酌減，實將其不履行契約之不利益歸由債權
    人分攤，不僅對債權人難謂為公平，抑且有礙交易安全及私
    法秩序之維護。因此，本件再審被告自不得請求酌減違約金
    。原第一審法院之判決未待再審被告證明違約金有過高之情
    事，即准予酌減違約金，亦有適用民法第252條錯誤之再審
    事由。
  (三)本院95年度上字第542號判決就代理商義得國際貿易股份有
    限公司相同之情形，認有違反系爭合約13條第1款之情形。
  　爰提起本件再審之訴，聲明：(一)原確定判決不利於再審原告
    部分廢棄。(二)上開廢棄部分，再審被告在第一審之訴及假執
    行之聲請均駁回。
三、再審被告則以原確定判決並無適用法規顯有錯誤之情形：
  (一)再審被告主張再審被告有將設櫃權讓與他人之違約行為，依
    民事訴訟法第277條之規定，即應負舉證責任，原確定判決
    並無再審原告主張適用法規顯有錯誤之情形。
  (二)再審被告於原審主張其與Burberry公司所簽訂之營業移轉契
    約僅包括公司之存貨、貨款、人員僱用等經營事項，不包括
    設櫃權之移轉，再審被告並未自認有設櫃權移轉之違約行為
    ，無民事訴訟法第277條、第279條第1項之適用。
  (三)原確定判決認定再審被告擬請再審原告同意將設櫃權轉讓予
    Burberry 公司之空白未簽署同意書，內容僅稱「有意」轉
    讓予原廠Burberry公司，在再審原告同意前並未完成讓與，
    不發生轉讓效力。原確定判決並無違反民法第153條規定之
    情形。
  (四)兩造間訂立系爭契約非租賃契約，自無民法第443條之適用
    。
  (五)原確定判決斟酌卷內事證後，依民事訴訟法第222條第3項規
    定判斷事實真偽，屬於事實審法院職權，並無再審原告主張
    之再審事由。
  (六)原確定判決既認定再審原告不得以再審被告將設櫃權讓與他
    人之違約事由，自無須斟酌違約金是否過高予以核減。
    聲明：再審之訴駁回。
四、再審原告主張原確定判決有前揭適用法規顯有錯誤之情形，
    符合民事訴訟法第496條第1項第1款之再審事由，惟為再審
    被告所否認，並以前揭情詞置辯。查：
　(一)按解釋意思表示原屬事實審法院之職權，原確定判決不過就
  　事實審法院所確定之事實為法律上之判斷，事實審法院解釋
    意思表示，縱有不當，亦不生適用法規顯有錯誤問題（最高
    法院64年台再字第140號判例意旨參照）。又民事訴訟法第
    496條第1項第1款所謂適用法規顯有錯誤者，係指就事實審
　　確定之事實，判斷其法律上之效果，適用法規，顯有錯誤而
  　言。若事實審確定之事實有錯誤或因確定事實其證據之取捨
　　不當或判決有不備理由之情形，要皆與適用法規顯有錯誤有
  　間，不得據為再審理由
  (二)本件原確定判決以：再審原告主張再審被告將設櫃權讓與他
    人之違約行為，並據以請求違約金，屬於主張權利者，應由
    再審原告負舉證之責，並無違反民事訴訟法第277條規定。
    又再審被告於原定判決審理時僅自陳自認其於94年6月間將
    包括存貨、貨款、人事等經營權移轉由Burberry公司承接，
    並無自認將「設櫃權」轉讓予Burberry公司，再審原告主張
    再審被告已有前揭自認，應依民事訴訟法第279條第1項規定
    免除再審原告舉證責任，乃認原確定判決違反民事訴訟法第
    277條、第279條第1項規定云云，要有誤會，不足採信。
　(三)又依原確定判決理由五記載：「(五)本件上訴人辯稱被上訴人
  　（按係指再審被告，下同）有將與上訴人（按係指再審原告
    ）簽訂之專櫃廠商合約書之專櫃設櫃權利讓與他人，為被上
    訴人所否認，而上訴人所憑之證據，無非係以被上訴人於九
    四年七月二八日函上訴人之函文及同意書為據。惟查：上開
    函文，僅提及Burberry台灣公司於九四年六月十五日與該公
    司簽訂營業移轉契約，依該契約約定，自九四年八月一日起
    ，Burberry台灣公司將收回台灣地區之所有Burberry代理權
    ，由其台灣公司自行經營，並敘明94年7月1日有親赴上訴人
    台中營業部，請求上訴人公司意將其公司之專櫃合約權利義
    務，自九四年八月一日起移轉由Burberry 台灣公司承受之
    旨，並同時提供一份移轉專櫃合約之同意書。由此函文所載
    ，僅得證明被上訴人公司曾經告知上訴人有關Burberry代理
    權終止，及請求上訴人同意將專櫃設櫃權利移轉予Burberry
    台灣公司承受之事實，該同意書僅稱被上訴人「有意」轉讓
    ，並正式以書面徵求上訴人同意，在上訴人同意前，並未完
    成讓與，也不生轉讓效力，足證上開函文及同意書並不能據
    以證明被上訴人有違約將設櫃權讓與他人之事實。且由該函
    文所載，被上訴人於九四年七月一日得發布簽約消息時，旋
    即親赴上訴人公司商談同意由Burberry台灣公司承接專櫃一
    事，被上訴人並依Burberry台灣公司指示，提供一份移轉專
    櫃合約之同意書，可見被上訴人及Burberry公司對於承接在
    上訴人公司商場設櫃，必須經由上訴人同意一事，有所認知
    ，豈有可能一方面要原代理商取得上訴人之同意，一方面逕
    與原代理商直接為設櫃權利讓與約定之理。至於Burberry公
    司自九四年八月一日起收回所有代理權自行經營後，被上訴
    人得否繼續履行與上訴人所簽訂之專櫃廠商合約書，此屬被
    上訴人嗣後應面對之問題，被上訴人亦可採取對Burberry公
    司遲延移轉之方式解決，或因此產生相對之違約事由，（可
    能與Burberry公司遲延移轉無懲罰性違約金，對被上訴人而
    言，損失較輕？）但終究不得以『被上訴人與Burberry公司
    簽約，無法繼續代理』與『必定私自將設櫃權利讓與他人』
    間劃上等號。(六)又查上訴人台中分公司之Burberry專櫃，實
    際仍由被上訴人繼續營運至九十四年七月三十一日，並未轉
    讓他人。九十四年八月一日空櫃一日。自九十四年八月二日
    起，上訴人與原廠Burberry公司簽新約，由Burberry公司直
    接進駐Burberry專櫃賣場營運，此為兩造所不爭執之事實。
    因此被上訴人實際上並無一日將設櫃權利私下轉讓他人，應
    堪認定。至於空櫃一日，如被上訴人自認未私自將設櫃權利
    讓與他人，自應繼續營業，直至上訴人與Burberry公司簽妥
    新約，方辦理交接，被上訴人逕自撤離，空櫃一日，應屬可
    歸責於被上訴人之違約，然既非設櫃權利讓與他人，則上訴
    人仍不能依該條第四款規定請求懲罰性違約金」（見原確定
    判決第10頁至第11頁）。是原確定判決已就再審原告提出再
    審被告於94年8月2日致再審原告之函文、同意書等證物，詳
    為審酌並認定再審原告與Burberry公司簽訂之營業移轉契約
    ，並不符合系爭契約第13條第1款將「設櫃權」讓與他人之
    情事，並就其得心證之理由，詳為論述如上，其並無違反民
    事訴訟法第222條、第277條、民法第433條、第153條、301
    條、論理法則、經驗法則、最高法院69年台上字第771號判
    例、68年台上字第1346號判例之情形，再審原告認再審被告
    將營業權轉讓予Burberry公司符合設櫃權轉讓，僅係指摘原
    確定判決解釋契約、證據取捨不當，揆諸前開說明，不生適
    用法規顯有錯誤之問題，再審原告主張原確定判決有前揭適
    用法規不當之再審事由，為無理由
  (四)又依原確定判決認定再審被告於94年8月1日空櫃1日，乃依
    再審原告自己於原審抗辯稱其空櫃之停業損失為95,284元，
    並為再審被告所不爭執，依民事訴訟法第280條第1項前段規
    定應視同自認，爰判決再審被告應賠償再審原告空櫃1日之
    損失95,284元（見原確定判決理由六，第12頁至第13頁）。
    至於再審原告請求扣取懲罰性違約金部分，因原確定判決認
    定再審被告並未將設櫃權讓與他人之違約，而否准再審原告
    依系爭13條第4款之約定請求再審被告賠償於合約期間內相
　　當於單月份最高抽成之金額作為懲罰性違約金，此觀原確定
  　判決記載至明 (見原確定判決第13頁)。故原確定判決並無
    就懲罰性違約金予以核減。再審原告以原確定判決核減違約
    金，認有違反民法第252條規定適用法規顯有錯誤之情形，
    據以提起再審之訴，為無理由。
  (五)至本院95年度上字第542號確定判決，僅係就該具體個案所
    為判斷，雖與原確定判決認定不同，惟其並無拘束力，再審
    原告執以提起本件再審之訴，亦無理由，附此敘明。
  (六)綜上所述，再審原告主張原確定判決有前揭適用法規顯有錯
    誤之再審事由，自非實在，為無可取。從而，其執此提起本
    件再審之訴，為無理由，應予駁回。
五、本件事證已明，兩造其餘攻擊防禦方法及未經援用之證據，
    經本院審酌後，核與本件之結論，不生影響，爰不一一贅述
    ，附此敘明。
六、據上論結，本件再審之訴為無理由，依民事訴訟法第78條，
    判決如主文。
中    華    民    國    96    年    9    月    4    日
                    民事第十一庭
                        審判長法  官  鄭雅萍
                              法  官  詹文馨
                              法  官  蘇芹英
正本係照原本作成。
如不服本判決，應於收受送達後20日內向本院提出上訴書狀，其
未表明上訴理由者，應於提出上訴後20日內向本院補提理由書狀
（均須按他造當事人之人數附繕本）上訴時應提出委任律師或具
有律師資格之人之委任狀；委任有律師資格者，另應附具律師資
格證書及釋明委任人與受任人有民事訴訟法第466條之1第1項但
書或第2項（詳附註）所定關係之釋明文書影本。
中　　華　　民　　國　　96　　年　　9 　　月　　4 　　日
　　　　　　　　　　　　　　　書記官  林初枝
附註：
民事訴訟法第466條之1（第1項、第2項）：
對於第二審判決上訴，上訴人應委任律師為訴訟代理人。但上訴
人或其他法定代理人具有律師資格者，不在此限。
上訴人之配偶、三親等內之血親、二親等內之姻親，或上訴人為
法人、中央或地方機關時，其所屬專任人員具有律師資格並經法
院認為適當者，亦得為第三審訴訟代理人。
